【裁判字號】    92,台上,6436
【裁判日期】    921120
【裁判案由】    違反期貨交易法
【裁判全文】
最高法院刑事判決                              九十二年度台上字第六四三六號
    上  訴  人  甲○○
                乙○○
                丙○○
    共      同
    選任辯護人  施秉慧律師
右上訴人等因違反期貨交易法案件，不服台灣高等法院高雄分院中華民國九十年三月
二十日第二審判決（八十九年度上訴字第一四六四號，起訴案號：台灣高雄地方法院
檢察署八十八年度偵字第二八七八號），提起上訴，本院判決如左：
    主  文
原判決關於甲○○、乙○○、丙○○部分均撤銷，發回台灣高等法院高雄分院。
    理  由
本件原判決撤銷第一審關於上訴人甲○○、乙○○、丙○○部分之科刑判決，改判論
甲○○、乙○○、丙○○共同未經許可，擅自經營期貨經理及顧問事業罪，甲○○處
有期徒刑壹年肆月；乙○○處有期徒刑壹年；丙○○處有期徒刑壹年，並宣告緩刑參
年；且宣告扣案之公司執照壹冊、公司組織表壹冊、國際金融商品分析報導壹冊、國
際金融商品投資壹冊、客戶聯絡資料表壹冊、合約書壹冊、交易規則壹冊、交易月報
表壹冊、匯款水單壹冊、收支統計表壹冊、帳號資料壹冊、交易紀錄貳冊、磁碟片參
片均沒收。固非無見。
惟查：(一)期貨交易法第四章係關於期貨業之規範，分為期貨商、槓桿交易商、期貨服
務事業。同法第五十六條規定之期貨商依業務之性質，可分為期貨自營商與期貨經紀
商，期貨自營商，係指自行從事期貨交易；期貨經紀商，係指接受客戶委託下單至期
貨交易所（本件之亞太高士得股份有限公司『下稱亞太高士得公司』屬之）。同法第
八十二條之期貨服務事業分為期貨信託事業、期貨經理事業、期貨顧問事業及其他期
貨服務事業。期貨信託事業，係指募集信託基金發行受益憑證，並運用信託基金從事
期貨交易；期貨經理事業，係指從事全權委託期貨交易，但不包括以信託基金方式募
集資金；期貨顧問事業，係指接受委任，對期貨交易有關事業提供分析意見或建議，
發行有關交易之出版品，舉辦有關期貨交易之講習等；其他期貨服務事業，係指期貨
資訊提供者等而言（參見行政院擬具期貨交易法草案說明）。又按任何人除依期貨交
易法第三條第二項規定豁免者外，非經核准而經營期貨交易法第三條第一項之期貨交
易業務，應依該法第一百十二條第三款、第四款規定處罰。次按期貨「仲介」行為是
否違反期貨交易法第八十二條之規定，而有同法第一百十二條第五款處罰之適用，抑
或核屬違反期貨交易法第五十六條第一項之規定，應依同法第一百十二條第三款規定
處罰（參照財政部證券暨期貨管理委員會民國八十六年十月六日台財證(五)字第五六
五六０號函），非無研求之餘地。查原判決於事實欄認定「彼等之經營方式係所招攬
前來之客戶須與亞太高士得公司簽訂『信託投資合約書』，以電匯繳交一萬美元以上
之保證金至亞太高士得公司設於香港匯豐銀行、帳號一九八｜一六九｜六八二八三八
之帳戶內後，即可以三十倍之信用額度，進行外匯保證金交易之期貨交易行為」（見
原判決第三頁第十二至十五行），又於理由內論述「由客戶自行決定買賣口數後，打
電話至本公司（上訴人所屬高士得國際有限公司『下稱高士得公司』），再立即轉接
亞太高士得公司下單交易」（見原判決第五頁第八、九行）、「信託投資合約書（客
戶吳秀卿與亞太高士得公司簽署之合約書）第二條明訂：『由於高士得（亞太高士得
公司）係以自己之資金及名義在國際市場為客戶買賣金融商品，……』」（見原判決
第七頁倒數第六、五行），且證人吳秀卿於原審證稱：「（問：妳是否知道實際操作
是台灣或香港？）應該是香港的經紀商，因錢必須要匯到香港那裡」（見原審卷第七
十頁）。如果無訛，似此上訴人所屬之高士得公司，僅係受亞太高士得公司委託招攬
客戶，並未實際從事期貨交易，從而上訴人等所辯：渠等所為核與期貨經理事業不符
，即非全無審酌之餘地。況原判決對上訴人等所為，如何分別涉有期貨經理、顧問或
服務之事實範圍，未待詳酌釐清，遽認上訴人等所為係違反期貨交易法第八十二條第
一項之規定，應依同法第一百十二條第五款之未經許可擅自經營期貨經理事業罪，揆
之上開說明，自有判決理由不備及適用法則不當之違誤。(二)犯罪後之法律已廢止其刑
罰者，應諭知免訴之判決，刑事訴訟法第三百零二條第四款定有明文。本件上訴人等
行為後，原公司法第十五條第一項、第三項所定「公司不得經營登記範圍以外之業務
」「公司負責人違反前二項規定時，各處一年以下有期徒刑、拘役或科或併科五萬元
以下罰金，並賠償公司因此所受之損害」，已於九十年十一月十二日修正公布廢止，
同年月十四日失效。是公司法修正後，公司違反不得經營登記範圍以外之業務之規定
已廢止其刑罰，自應為免訴之判決。原審於九十年三月二十日宣示判決時，未及比較
適用，仍予論處上開法條之罪，亦有適用法則不當之違誤。以上或為上訴意旨所指摘
，或為本院得依職權調查之事項，應認原判決此部分有撤銷發回之原因。
據上論結，應依刑事訴訟法第三百九十七條、第四百零一條，判決如主文。
中      華      民      國    九十二    年     十一     月     二十     日
                              最高法院刑事第十庭
                                  審判長法官  呂  潮  澤
                                        法官  白  文  漳
                                        法官  吳  昆  仁
                                        法官  孫  增  同
                                        法官  劉  介  民
      右正本證明與原本無異
                                              書  記  官
中      華      民      國    九十二    年     十一     月    二十五    日


司法院資訊處製作；財團法人民間司法改革基金會備份。
